最高法院刑事判決　　　　　　　　　　　　　　　八十八年度台上字第六○七二號
　　上訴人　台灣高等法院台中分院檢察署檢察官
　　被　告　丙○○
　　　　　　甲○○
　　　　　　乙○○
右上訴人因被告等業務侵占案件，不服台灣高等法院台中分院中華民國八十六年七月
十六日第二審判決（八十五年度上訴字第五六四號，起訴案號：台灣彰化地方法院檢
察署八十三年度偵字第六一○一號），提起上訴，本院判決如左：
    主  文
原判決撤銷，發回台灣高等法院台中分院。
    理  由
本件原判決以公訴意旨略稱：被告丙○○係立全皮革塑膠工業股份有限公司（下稱立
皮公司）之董事長，被告甲○○、乙○○為公司之董事，均為公司負責人，竟共同意
圖為自己不法之所有，於民國七十五年間，未經該公司股東會決議，擅將該公司購買
登記乙○○名義之雲林縣林內鄉○○○段二八一之三地號等九筆土地出售，得款未入
立皮公司帳戶而予侵占入己，足生損害於立皮公司其他股東權益；復基於概括犯意，
於八十年四月間，未經立全企業股份有限公司（下稱立全公司）股東會決議，擅將立
全公司所有坐落彰化縣花壇鄉○○段中庄小段一○一地號等十九筆土地及其地上建物
，以新台幣（下同）三億九千萬元之價格出售，得款留供己用，足生損害於該公司其
他股東權益等情，涉犯刑法第三百三十六條第二項及第三百四十二條第一項罪嫌云云
。但經審理結果，認不能證明被告等犯罪，因而維持第一審諭知被告等均無罪之判決
，駁回檢察官在第二審之上訴。固非無見。
惟查：(一)審理事實之法院，對與待證事實有重要關係之證據，均應依法加以調查，倘
未予調查，或雖已調查，而其內容尚欠明瞭者，即與未經調查無異，如遽行判決，即
屬應於審判期日調查之證據未予調查之違法。本件告訴人劉永晴一再指稱：上開雲林
縣林內鄉○○○段二八一之三地號等九筆土地，確係立皮公司於六十二年四月間所出
資購買，因當時地目為田編定為農業用地，須有自耕能力者始能登記為所有權人，乃
信託登記於被告丙○○、甲○○之姑媽、亦即被告乙○○配偶（即劉文欽）之大姐張
劉美雪名義；嗣於六十八年十月，被告乙○○變更職業登記為自耕農，並遷至張劉美
雪戶籍內，再由張劉美雪以買賣為原因移轉信託登記為乙○○名義。迨至七十五年五
月間，上開九筆土地編定為丁種建築用地，被告等竟即於同年十月十五日出售予三祥
纖維股份有限公司，所得款項悉數侵占等情（偵字第二八五○號卷一、二頁，偵字第
六一○一號卷五一、五二頁）；證人即張劉美雪之夫張芳洌於原審亦證稱伊係立皮公
司關係企業之副總經理，當時買上開雲林縣林內鄉○○○段二八一之三地號等九筆土
地是伊去看地的，錢是立皮公司從台北匯來支付的，購買後因伊之太太（指張劉美雪
）有自耕農身分，所以指定登記為伊之太太名義，公司股東都知道此事等語（原審第
一宗卷一八二頁反面、一八三頁）；經核與劉永晴所指訴此部分情節相符，則其此部
分指訴似非無據。究竟上開九筆土地何以原先登記為張劉美雪名義﹖嗣於六十八年間
又何以登記為被告乙○○名義﹖又被告乙○○於六十二年間時是否為非自耕農身分，
迨至六十八年十月間始變更職業登記為自耕農﹖其有無於取得自耕農身分後遷戶籍至
張劉美雪戶籍內（因自耕農取得農地所有權須其戶籍在該農地附近），其遷至張劉美
雪戶籍內是否方便立皮公司將上開九筆土地信託登記為其名義﹖暨被告等是否知悉其
間原委等各情，俱與認定劉永晴之指訴是否符合事實及被告等是否有此部分所指犯行
，至有關聯。原審未詳予調查清楚，遽認被告等出售上開九筆土地屬其等處分私有財
產行為云云，尚嫌速斷。(二)告訴人劉永晴於原審指稱：上開九筆土地於六十八年十二
月五日信託登記為被告乙○○名義後，即於同年月三十一日以該等土地為台灣省合作
金庫設定一千萬元之抵押權，所借款項之債務人載明為立皮公司，有土地登記簿謄本
之記載可按；又於七十三年間，被告丙○○擔任立皮公司董事長時，曾將立皮公司之
廠房建築在上開九筆土地上，有建造執照可證，當時為表明該九筆土地係立皮公司所
購買信託登記為乙○○名義，故影印該九筆土地所有權狀交付立皮公司股東，亦有其
影本可按；足證被告等明知該九筆土地係立皮公司所購買信託登記為被告乙○○名義
等情（原審第一宗三五頁反面、三六至四一、六七、六八、一四六至一五八頁）。經
詳核劉永晴所提出之土地登記簿謄本、雲林縣政府建設局建造執照及該九筆土地之所
有權狀影本等資料，係有告訴人劉永晴此項所指之情形，其此項指訴似非無的放矢。
何以上開九筆土地移轉登記為被告乙○○所有後，旋即以立皮公司為債務人向台灣省
合作金庫設定抵押借貸高額款項﹖又何以立皮公司之廠房得以建在上開九筆土地上及
立皮公司之股東何以持有該九筆土地之所有權狀影本﹖是否為劉永晴所指該九筆土地
根本為立皮公司所購買而信託登記為被告乙○○名義，故得使用各該土地﹖又被告等
於六十八年間，各該土地移轉登記為乙○○名義時，是否為劉永晴所指其等明知屬立
皮公司信託登記及嗣於七十五年間出售各該土地時明知上開情形而仍擅自出售等情﹖
非無疑義。原審未予一一查明，復未說明不予調查之理由，亦有應於審判期日調查之
證據未予調查及判決不載理由之違法。檢察官上訴意旨指摘原判決不當，非無理由。
應認原判決有撤銷發回之原因。
據上論結，應依刑事訴訟法第三百九十七條、第四百零一條，判決如主文。
中      華      民      國    八十八    年      十      月    二十八    日
                              最高法院刑事第九庭
                                  審判長法官  曾  有  田
                                        法官  陳  宗  鎮
                                        法官  劉  介  民
                                        法官  魏  新  和
                                        法官  孫  增  同
      右正本證明與原本無異
                                              書  記  官
中      華      民      國    八十八    年     十一     月      二      日
